臺灣臺南地方法院民事判決　　　　　　 93年度簡上字第137號
上　訴　人　台南市政府
法定代理人　乙○○
訴訟代理人　丙○○
被上訴人　　甲○○○
上列當事人間請求給付租金事件，上訴人對於中華民國93年10月
27日本院台南簡易庭93年度南簡字第1005號第一審判決提起上訴
，經本院於民國94年5月18日言詞辯論終結，判決如下：
    主  文
原判決廢棄。
被上訴人應給付上訴人新台幣貳拾捌萬壹仟零壹拾元，及依附表
所示各筆金額各自附表所載利息起算日起至清償日止，均按週年
利率百分之五計算之利息。
第一、二審訴訟費用由被上訴人負擔。
    事  實
甲、上訴人方面：
一、聲明：求為判決：如主文第1、2項所示。
二、陳述：除與原判決記載相同者，茲引用之外，補稱：
（一）上訴人於82年間，因開闢海安路地下街，徵收道路預定地
      上之攤商，經攤商委由訴外人黃石紅代表全體以書面陳情
      要求提供土地供其等自費興建商場，經攤商陳情結果，當
      時之市長施治明遂批示提供系爭「文中45」用地供攤商自
      費興建商場，並行文予攤商之代表黃石紅，此有陳情書及
      台南市○○路82年7月15日82南市工土字第93258號函在卷
      可稽，後來全體攤商才根據上訴人行文予黃石紅之函件於
      系爭土地上興建「海安路臨時綜合商場」。於興建完成後
      ，更由黃石紅以「海安路臨時綜合商場」代表人之身分，
      向上訴人申請核發臨時使用執照，上訴人遂於83年8月9日
      發給「海安路臨時綜合商場」臨時使用執照。顯見「海安
      路臨時綜合商場」之攤商於向上訴人陳情取得系爭土地興
      建商場之過程中，均係委由黃石紅與願意繳交租金，否則
      全體攤商如何能根據上訴人行文給黃石紅之函件於系爭土
      地上興建商場，並依據代表人記載為黃石紅之臨時使用執
      照辦理送水、送電以營業呢？
（二）另據證人葉泉林於另案證稱：「（你向黃石紅表示收取租
      金，他是否有同意？）就是他同意，所以才簽八十三年那
      張切結書的」「（八十三年那張切結書是否也都是黃石紅
      代表簽立的）是的」等語，復參諸卷附83年8月9日台南市
      政府之函稿說明欄記載：「本案如台端違反所出具切結書
      內容…該地上物願無條件交由本府處理，台端及『所有攤
      戶』，絕無異議」，足徵黃石紅於83年8月3日所出具之切
      結書，確係代理全體攤商而為。再者，原判決既於理由中
      認，有關租金之數額尚待個別攤商出具切結書決之，故黃
      石紅於83年8月3日所出具之切結書非基於代理人之身分為
      之，然而被上訴人有個別出具切結書亦為原判決所是認，
      則縱使黃石紅於83年8月3日所出具之切結書係屬無權代理
      ，亦因被上訴人之承認而對其生效。
（三）次按，使用租賃為諾成契約，一造約明以某物租與相對人
      使，其相對人約明支付租金，即生效力，此最高法院19年
      上字第343號著有判例明文。而租賃關係之成立不以租金
      給付數額確定為必要，亦有最高法院86年台上字第1326號
      判決意旨可資參照。又依土地法第105條準用第97條第1項
      規定，可知法律已明文規定租金之上限。而台灣省政府既
      訂有「台灣省省有基地租金率」，且出租系爭省有地給被
      上訴人之上訴人既兼地方行政機關之地位，於客觀上應可
      預期原告將遵照上開法令規定辦理，故系爭租賃關係之租
      金數額客觀上亦屬可得確定，否則訴外人黃石紅豈願於83
      年8月3日代表全體攤商切結承諾願繳交租金呢？再者，兩
      造就租金之數額確有意思表示合致乙節，參酌證人葉泉林
      於鈞院另案之證詞：「（租金之收取如何決議？如何計算
      ？）依照省政府向我們收取系爭土地的租金而依攤商戶數
      向攤商平均收取」、「（你向黃石紅表示收取租金，他是
      否有同意？）就是他同意，所以才簽八十三年那張切結書
      的」等語，且因被上訴人積欠系爭土地租金，上訴人亦曾
      向本院核發支付命令確定，益足徵之。原判決未注意兩造
      於租賃之意思表示合致時，不僅業已約明應付租金，且租
      金之數額於客觀上亦屬可得確定，參諸前揭最高法院判例
      意旨，兩造間之租賃關係應認業已成立，顯然原判決率認
      兩造之租賃關係尚未成立，應有判決適用法則不當之違背
      法令。
三、證據：除援用第一審所提證據外，另補提本院87年度促字第
    11883號支付命令確定證明書1件為證。
乙、被上訴人方面：
    被上訴人未於言詞辯論期日到庭，亦未提出書狀為任何聲明
    或陳述。
    理  由
一、本件被上訴人甲○○○未於言詞辯論期日到場，核無民事訴
    訟法第386條列各款情形，應依上訴人之聲請，由其一造辯
    論而為判決。
二、上訴人起訴主張：上訴人於82年間，為開闢海安路地下街，
    拆除道路預定地上之攤販，經攤商陳情要求上訴人提供土地
    供其自費興建商場，遂由上訴人提供系爭土地，出租與攤商
    興建系爭商場，租金數額之計算係依照前臺灣省政府所規定
    租金計算方式核收，自87年7月以後，按當期土地申報地價
    總額及年租金率計算，並由攤商平均分攤，租金繳納方式，
    則由上訴人開單，並由攤商於每年1月、7月分2期持向上訴
    人繳納，每年應繳之租金數額為10,434,690元，由557個攤
    位平均分擔，每一攤位每年應繳之租金數額為18,734元，每
    期應繳租金數額為9,367元，被上訴人為系爭商場攤商之一
    ，向上訴人承租系爭土地使用該商場內百貨區編號339之85
    、339之86、339之103號攤位，其雖於84年9月間簽立切結書
    予上訴人，承諾願繳交所使用土地租金，惟自88年1月1日起
    至92年12月31日止，共計積欠租金281,010元迄未繳交，爰
    依租賃契約之法律關係，請求被上訴人給付所積欠之租金及
    遲延利息等語。
三、被上訴人則以：其為海安路道路拓寬做為地下街使用之拆遷
    戶，由上訴人權宜安置於系爭土地，由被安置戶自行籌資興
    建海安路臨時綜合商場共557商戶，被上訴人是臨時使用性
    質，俟地下街工程全部完成或建校時，系爭商場即予拆除並
    交還上訴人，因此在該段安置期間，由上訴人無償提供系爭
    土地暫時安置，被上訴人至法院認證之切結書亦載明「於海
    安路地下街完成或該地欲建校時願無條件自行拆除本商場之
    所有地上物並交回土地」，故兩造間自始未訂立租賃契約，
    亦無租金之約定，況該地係學管用地，並非供出租之用，上
    訴人僅權宜安置拆遷戶使用，並無租賃關係，否則「921大
    地震」政府蓋「組合屋」安置受災戶是否也要繳土地租金？
    上訴人迄今未建竣海安路地下街商場，兩造又無租賃關係，
    被上訴人自無給付租金或損害賠償金之義務。上訴人既無法
    提出兩造所訂立之「土地租賃契約書」，以證明被上訴人每
    月向上訴人承租若干土地租金，是上訴人提起本件訴訟，自
    無理由等語，資為抗辯。
四、兩造不爭執之事實：
（一）上訴人於82年間，為開闢台南市○○路地○街商場，乃拆
      除海安路預定道路用地上之攤商，經攤商組成台南市○○
      路自救委員會，由主任委員即訴外人黃石紅代表全體攤商
      以書面陳情，要求上訴人提供土地供渠等自費籌資興建臨
      時攤販集中商場繼續營業，上訴人遂提供系爭土地予自救
      委員會興建海安路臨時綜合商場，並有土地登記謄本、82
      年7月2日陳情書、82年7月15日82南市工土字第93258號函
      在卷可稽。
（二）海安路拆遷戶因取得上訴人提供之土地，乃集資興建海安
      路臨時綜合商場，並另組成海安路臨時綜合商場籌備委員
      會，同由黃石紅擔任主任委員。於商場興建完成後，亦由
      黃石紅代表全體攤商向被上訴人申請建築使用執照，並經
      上訴人於83年8月9日以83南市工土字第25948號函文代替
      臨時建築使用執照在案，有卷附之台南市政府工務局（83
      ）南工造字第1005號建造執照在卷足參。
（三）系爭海安路臨時綜合商場共規劃557個攤位，被上訴人使
      用商場內百貨區編號339之85、339之86、339之103號攤位
      。且被上訴人就其使用之上開攤位，曾於84年9月23日出
      具切結書共3紙，承諾願繳交使用土地租金，該切結書並
      經本院公證處認證在案，有切結書及認證書各3份附於本
      院93年度促字第25084號卷內可憑。
（四）被上訴人並未向上訴人繳交88年1月1日起至92年12月31日
      止之租金。
四、至上訴人主張兩造間已成立租賃契約，請求被上訴人給付自
    88年1月1日起至92年12月31日止之租金281,010元乙節，則
    為被上訴人否認，並以前揭情詞置辯。是本件自應審究兩造
    間就被上訴人所使用之系爭商場百貨區編號339之85、339之
    86、339之103號攤位，有無租賃關係存在？經查：
（一）按稱租賃者，謂當事人約定，一方以物租與他方使用、收
      益，他方支付租金之契約，民法第421條第1項定有明文。
      是當事人所支付者是否為租金？應以其支付是否為使用租
      賃物之對價而定，苟當事人合意以此等給付作為使用租賃
      物之對價，即應成立租賃關係，不以其給付數額確定，且
      與承租物之使用、收益相當為必要，最高法院著有86年台
      上字第1326號判決意旨可資參照。被上訴人曾於84年9月2
      3日出具切結書3紙，表明願繳交所使用土地租金，並會同
      至法院認證等情，有切結書、認證書各3紙在卷可稽，而
      該切結書中，既有「願繳交所使用土地租金」、「於海安
      路地下街完成或該地欲建校時願無條件自行拆除『本商場
      之所有地上物』並交回土地」之記載，且註明攤位分區、
      編號，足認兩造間就標的物、應給付租金、使用期間等項
      目已有合意。
（二）再按使用借貸為無償契約，而租賃則為有償契約。當事人
      之一方以物租與他方使用、收益，他方支付租金，以為對
      價，不問其名稱為何，皆為租賃，最高法院復著有46年台
      上字第519號判例足資參照。而本件被上訴人所簽立之切
      結書中既已分別載明使用商場百貨區編號339之85、339之
      86、339之103號攤位，且願繳交所使用土地租金等語，顯
      見被上訴人確有支付租金之意思，並非無償使用，依前揭
      判例意旨，自難僅因切結書內有「借用」等字即認為兩造
      間並非為租賃關係，被上訴人於原審辯稱兩造間並無租賃
      關係存在，即非可採。
（三）復依土地法第105條準用第97條第1項規定，城市地方土地
      之租金，以不超過土地申報總價額年息百分之10為限，可
      知法律已明文規定土地租金之上限，又臺灣省政府於83年
      7 月29日並以83府財5字第63152號函訂定「臺灣省省有基
      地租金率調整方案」，明定臺灣省省有基地每年之租金率
      ，不分使用分區，一律按收租當期土地申報地價年息百分
      之5計收，且符合列舉優惠事項者，並按應繳租金率以6折
      計收。本件出租系爭土地之上訴人既兼地方行政機關之地
      位，被上訴人應可預期上訴人將遵照上開法令規定辦理，
      故有關系爭土地租賃契約成立上所必要之租金數額，於客
      觀上亦屬可得確定，應足認兩造租賃契約之標的、租金及
      期間均已明確約定。從而，上訴人主張兩造間就被上訴人
      使用之攤位所坐落之系爭土地有租賃關係存在，應為可採
      ，被上訴人抗辯兩造係無償借用之法律關係，顯與事實不
      符，難認為可採。
（四）又被上訴人既已簽立切結書，而與上訴人間就系爭土地成
      立租賃契約，則不論被上訴人有無授權訴外人黃石紅與被
      上訴人簽立租賃契約，均不影響被上訴人本人與上訴人所
      訂立之租賃契約之效力。從而，上訴人主張兩造間成立租
      賃契約，堪以採信。
（五）末按給付有確定期限者，債務人自期限屆滿時起，負遲延
      責任，而遲延之債務，以支付金錢為標的者，債權人得請
      求依法定利率計算之遲延利息，民法第229條第1項、第23
      3條第1項分別定有明文。上訴人主張系爭土地租金數額之
      計算已如前述，並由攤商於每年1月、7月分2期持向被上
      訴人繳納，即1月係繳交前年度7月至12月份租金，7月係
      繳交當年度1至6月份租金，而依前述，被上訴人向上訴人
      承租上開土地使用商場內百貨區編號339之85、339之86、
      339之103號號攤位，惟自88年1月1日起至92年12月31日止
      ，共計應繳納租金281,010元，迄未繳交，則上訴人請求
      自各期繳交租金期限屆滿之翌日起算至清償日止，按週年
      利率百分之5計算之法定遲延利息，自屬有據。
五、綜上所述，雖上訴人於82年間提供系爭土地供含被上訴人在
    內之攤商興建系爭商場使用時，並未言明係以租賃方式為之
    ，且不論被上訴人有無授權訴外人黃石紅與被上訴人簽立租
    賃契約，本件被上訴人既於84年9月23日切結承諾願繳交使
    用系爭土地之租金，而關於本件系爭土地之租金數額又係可
    得確定，則上訴人主張兩造就系爭土地確已成立租賃契約，
    應可認定。從而，上訴人本於租賃契約之法律關係，請求被
    上訴人給付積欠之租金281,010元，及自附表所示各筆金額
    之利息起算日起均至清償日止，按週年利率百分之5計算之
    法定遲延利息，即有理由，應予准許。原審為上訴人敗訴之
    判決，自有未洽。上訴意旨指摘原判決不當，求予廢棄改判
    ，為有理由。自應由本院予以廢棄改判，如主文第2項所示
    。
六、本件事證已臻明確，兩造其餘攻擊防禦方法及舉證，核與判
    決結果無影響，爰不一一論述，附此敘明。
七、據上論結，本件上訴為有理由，依民事訴訟法第436條之1第
    3項、第450條、第385條第1項前段、第78條，判決如主文。
中　　華　　民　　國　　94　　年　　5 　　月　　31　　日
                  民事第四庭    審判長法　官　吳森豐
                                      法　官　許蕙蘭
                                      法　官  孫淑玉
以上正本證明與原本無異。
本判決不得上訴。
中　　華　　民　　國　　94　　年　　5 　　月　　31　　日
                                      書記官  凌昇裕
附表
┌───┬─────────┬───────────┬─────────┐
│編　號│承　租　期　間    │    租　金　數　額    │     利息起算日   │
├───┼─────────┼───────────┼─────────┤
│ 1    │  88.1～88.6      │      28,101元        │       88.8.1     │
├───┼─────────┼───────────┼─────────┤
│ 2    │  88.7～88.12     │       同上           │       89.2.1     │
├───┼─────────┼───────────┼─────────┤
│ 3    │  89.1～89.6      │       同上           │       89.8.1     │
├───┼─────────┼───────────┼─────────┤
│ 4    │  89.7～89.12     │       同上           │       90.2.1     │
├───┼─────────┼───────────┼─────────┤
│ 5    │  90.1～90.6      │       同上           │       90.8.1     │
├───┼─────────┼───────────┼─────────┤
│ 6    │  90.7～90.12     │       同上           │       91.2.1     │
├───┼─────────┼───────────┼─────────┤
│ 7    │  91.1～91.6      │       同上           │       91.8.1     │
├───┼─────────┼───────────┼─────────┤
│ 8    │  91.7～91.12     │       同上           │       92.2.1     │
├───┼─────────┼───────────┼─────────┤
│ 9    │  92.1～92.6      │       同上           │       92.8.1     │
├───┼─────────┼───────────┼─────────┤
│ 10   │  92.7～92.12     │       同上           │       93.2.1     │
├───┴─────────┴───────────┴─────────┤
│            合   計 ：　281,010元                                     │
└───────────────────────────────────┘
以上正本證明與原本無異。
本判決不得上訴。
